【裁判字號】    99,上訴,919
【裁判日期】    990527
【裁判案由】    毒品危害防制條例
【裁判全文】
臺灣高等法院刑事判決                 99年度上訴字第919號
上  訴  人
即  被  告  甲○○
選任辯護人  陳貴德律師
            陳怡文律師
            蔡行志律師
上列上訴人因毒品危害防制條例案件，不服臺灣板橋地方法院98
年度訴字第3875號，中華民國99年1 月29日第一審判決（起訴案
號：臺灣板橋地方法院檢察署98年度偵字第18987 號），提起上
訴，本院判決如下：
    主  文
原判決撤銷。
甲○○共同轉讓第三級毒品，處有期徒刑陸月，如易科罰金，以
新台幣壹仟元折算壹日。扣案愷他命貳包（驗餘淨壹點貳陸公克
）沒收；未扣案犯罪所得新台幣陸佰元，應與乙○○連帶沒收，
如全部或一部不能沒收時，以其等財產連帶抵償之。
    事  實
一、甲○○與乙○○（另由國防部北部地方軍事法院以98年度訴
    字第215號判處共同轉讓第三級毒品罪8月確定）係男女朋友
    ，渠等明知愷他命係經行政院於民國91年1月23日以台91 法
    字第0910001605號函公告為第三級毒品，不得非法轉讓。
    甲○○於98年7月5日晚上7時許，利用豆豆聊天室網路向綽
    號「阿泰」成年男子，約定以新台幣（下同）600元代價，
    先後2次，在台北縣三重市○○○路天台廣場旁，各購得愷
    他命2包（數量不詳），供己施用。因許泰尉需愷他命施用
    ，遂於98年7月6日下午6時45分許起，以其使用之000000000
    0號行動電話與乙○○所使用之0000000000號行動電話多次
    聯絡，洽談提供愷他命事宜，乙○○知悉甲○○購入愷他命
    之價格，遂基於原價轉讓愷他命之犯意，允以原價600元提
    供愷他命2包予許泰尉，雙方約定在臺北縣三重市○○路39
    巷25號4樓租屋處附近之7-11便利商店前碰面。嗣於同年月
    日晚上10時30分許，甲○○與乙○○共同基於原價轉讓愷他
    命犯意聯絡，2人相偕同往約定地點與許泰尉碰面。許泰尉
    先將600元交予乙○○收受，並同至臺北縣三重市○○路39
    巷25號前，由乙○○指示甲○○將前1日購得之第三級毒品
    愷他命2包（總淨重1.28公克，驗餘淨重1.26公克）持交許
    泰尉而轉讓之，當場為警埋伏查獲，並在許泰尉左褲袋內扣
    得前開愷他命2包，始循線知上情。
二、案經臺北市政府警察局報請臺灣板橋地方法院檢察署檢察官
    偵查起訴。
    理  由
一、以下所引證據，經本院當庭提示，檢察官、上訴人即被告甲
    ○○及其選任辯護人對於被告以外之人於審判外之言詞及書
    面陳述，均表示無意見，同意作為證據（本院卷第24反頁）
    ，且本院審酌該言詞陳述或書面陳述作成時，並無違法或不
    當之狀況，依刑事訴訟法第159條之5第1 項規定，均有證據
    能力，合先敘明。
二、上開事實，業經被告坦承不諱（本院卷第57反頁），核與證
    人許泰尉、乙○○所為證述大致相符（偵卷第72至74頁、本
    院卷第57反至59頁），並有被告當場交付許泰尉之第三級毒
    品愷他命2 包（總淨重1.28公克，驗餘淨重1.26公克）扣案
    可資佐證，而前開扣案毒品經送鑑定結果，確均檢出第三級
    毒品愷他命成分等情，亦有臺北市政府警察局98年7 月16日
    北市鑑毒字第141號鑑驗通知書1份在卷可稽（偵卷第45頁）
    。復有乙○○使用0000000000號行動電話通聯紀錄存卷可參
    （偵卷第54至58頁）。綜上，堪認被告上開自白應與事實相
    符。
三、按販賣行為，祗須以營利之意思而販入或賣出，即足構成。
    倘於有償讓與他人之初，係基於營利之意思，並著手實施，
    而因故無法高於購入原價出售，最後不得不以原價或低於原
    價讓與他人時，仍屬販賣行為。苟始終無營利之意思，縱以
    原價或低於原價有償讓與他人，即難謂為販賣行為，僅得以
    轉讓罪論處（最高法院94年台上第5317號判決意旨參照）。
    本件被告究係販賣第三級毒品愷他命或明知為第三級毒品而
    轉讓愷他命，自應探究被告自始有無營利之意圖。經查：
(一)被告自始供稱：愷他命來源是其於98年7月5日晚上7 時許，
    以豆豆聊天室向綽號「阿泰」男子，以每次2包600元價錢，
    約在台北縣三重市○○○路天台廣場旁交易，共買2 次。我
    有施用愷他命習慣，最後1 次在98年7月6日下午。許泰尉跟
    乙○○說他需要愷他命，而乙○○知道我這邊有，我就把我
    自己沒吃完剩下的2包愷他命拿給許泰尉（偵卷第9、66頁、
    本院卷第24反頁）。核與乙○○證稱：給許泰尉愷他命是被
    告在網路上以600 元購買的，原本被告買來要自己用的（本
    院卷第58頁）。顯然被告自網路上先後購入愷他命各2 包，
    共4 包係供己施用，尚非自始即基於營利之意圖而販入。
(二)被告自承：乙○○告知我，許泰尉要買愷他命。原本要向許
    泰尉收600元，不知道許泰尉已把600元交給乙○○，如果許
    泰尉沒錢，不用給也沒關係（偵卷第8 頁、本院卷第59頁）
    ，核與乙○○證稱：因被告在網路上以600 元購入愷他命後
    ，我沒有用，所以轉讓給許泰尉，沒有想要賺錢的意思，我
    在便路商店前先向許泰尉拿600 元，被告並不知道（本院卷
    第58頁）；許泰尉證述：我與乙○○聯絡購要買愷他命2 包
    ，談好價錢600元，我在7-11遇見他們時，已把600元交給乙
    ○○等語（偵卷第73頁）大致相符。以許泰尉直接將600 元
    交予乙○○，其等為免犯行曝光，自應小心謹慎避免交付現
    金為他人發現，則被告以其不知許泰尉將600 元交予乙○○
    ，尚與常情不悖。是以，被告在不知許泰尉已將600 元交予
    乙○○前提下，認許泰尉不用給錢也沒關係，則被告無營利
    之意圖，要屬無訛。縱或被告原本要向許泰尉收600 元，因
    被告購入2包愷他命之代價即為600元，則被告與乙○○均以
    原價600 元轉讓予許泰尉，自難認其等有從中圖得利益之情
    。至許泰尉雖證稱：之前乙○○、被告叫我不要說錢的事，
    那時我很害怕，所以才在先前訊問時說我還沒把錢給他們（
    偵卷第73頁），然此乃因案發後，被告與乙○○為避免原價
    轉讓犯行因許泰尉將600 元交予乙○○而遭檢警、法院誤會
    涉犯販賣第三級毒品罪，所不得不然之作為，尚屬人情之常
    ，然無論被告是否知悉許泰尉已直接將600 元交予乙○○，
    均不影響其等係以原價轉讓許泰尉之事實。
(三)被告於偵查中雖自承：以600元買2包，重量不知道，我有施
    用一些，剩下的就是昨天交給許泰尉的那2包（偵卷第34、5
    1頁）；然其於本院以：於98年7月5日晚上7時，總共買4 包
    ，我施用的是另外2包，並不是交給許泰尉的那2包（本院卷
    第24反頁），以被告於警詢中即已坦承98年7月5日晚上7 時
    許，在網路上以每2小包600元價錢，購入2次共4包，已如上
    述，且乙○○證述：給許泰尉的2 包，被告沒有用過。因我
    之前在當兵，被告怕我出事，所以才說有用一點（本院卷第
    58正、反頁），因被告與乙○○為男女朋友關係，被告本欲
    假藉與許泰尉共同購買愷他命，並從中施用過少許，用以迴
    護乙○○無販賣第三級毒品而出此下策，要與常情不悖，則
    被告於案發前施用愷他命究否從扣案2 包愷他命取得，不無
    疑問。參以被告不知購入4 包愷他命之重量，在無其他積極
    證據資料佐證下，實難僅以被告曾經坦認之唯一自白，即率
    認被告有從扣案愷他命2 包取出少量供己施用後，再轉賣予
    許泰尉。又被告於偵查中雖供述如上，繼而於原審坦白販賣
    第三級毒品犯行，無非係為迴護乙○○所致，則乙○○於99
    年2月23日經國防部北部地方軍事法院以98年訴字第215號判
    決認乙○○犯共同轉讓第三級毒品罪遭判處有期徒刑8 月確
    定，有上開判決存卷可參（本院卷第49至53頁），且當庭澄
    清所謂施用少許乃98年7月5日所購入4 包愷他命中未施用之
    剩餘的另外2 包，亦不悖於情理。綜上各情，尚無積極事證
    認被告確實從扣案2 包愷他命取出少量供己施用，再以原價
    轉讓予許泰尉而有營利之意圖。至許泰尉迭次以600 元向乙
    ○○「購買」愷他命2包，此乃許泰尉主觀上因已給付600元
    予乙○○，而與社會常情中之買賣觀念相符所致，因許泰尉
    不知乙○○、被告提供扣案2 包愷他命予許泰尉主觀上是否
    有營利之意圖，自難據許泰尉說詞率認被告與乙○○於原價
    轉讓愷他命犯行中有從中獲得任何利益。
(四)勾稽上開各情，被告與乙○○雖已交付2 包愷他命予許泰尉
    ，乙○○亦已收取600 元，然客觀上並無積極事證足資證明
    ，被告於購入愷他命之初，即有販賣營利之意圖，或從轉讓
    愷他命2包過程中額外獲得少量愷他命施用或差價利益，依
    罪疑惟輕原則，堪認被告僅單純明知為第三級毒品而原價轉
    讓2包愷他命予許泰尉無訛。
四、綜上論述，被告自白確與事實相符。本件事證已經明確，犯
    行堪予認定，自應依法論科。
五、被告行為後，毒品危害防制條例於98年5 月20日修正公布，
    98年11月20日施行。該條例第8 條規定雖未修正，然同條例
    第17條修正前之規定為：「犯第4條第1項至第4項、第5條第
    1項至第4項前段、第6條第1項至第4項、第7條第1項至第4項
    、第8條第1項至第4項、第10條或第11條第1項、第2 項之罪
    ，供出毒品來源，因而破獲者，得減輕其刑。」，修正後增
    訂第2項規定：「犯第4條至第8 條之罪於偵查及審判中均自
    白者，減輕其刑。」。查被告於偵查及本院審理時均自白其
    轉讓第三級毒品罪（如後述）。依前揭說明，應有修正後毒
    品危害防制條例第17條第2 項規定之適用。是經綜合比較新
    舊法結果，修正後之規定較有利於被告，依刑法第2條第1項
    但書規定，自應整體適用修正後毒品危害防制條例之規定。
六、按愷他命業經行政院於91年1月23日以台91法字第09100016
    05號函公告為第三級毒品，不得非法持有轉讓。核被告所為
    ，係違反毒品危害防制條例第8條第3項轉讓第三級毒品罪。
    起訴意旨認被告係犯毒品危害防制條例第4條第3項販賣第三
    級毒品罪，尚有未合，已如前述，惟因基本社會事實既屬同
    一，並經本院當庭告知可能涉犯之罪名及法條，爰變更起訴
    法條。被告與乙○○間，就上開犯行，有犯意聯絡及行為分
    擔，為共同正犯。又毒品危害防制條例第17條第2項所謂「
    偵查中之自白」既未明定限縮專指檢察官偵查中為限，而依
    現行刑事訴訟體制，刑事訴訟程序中之「偵查」，乃偵查機
    關就人犯之發現、確保、犯罪事實之調查，證據之發現、蒐
    集及保全為內容，以決定有無犯罪嫌疑，應否提起公訴之偵
    查機關活動。偵查機關有主體偵查機關與輔助偵查機關之分
    ，檢察官乃偵查主體，司法警察官或司法警察則係偵查之輔
    助機關，是上開「偵查中自白」之範圍，適用上應兼指司法
    警察官或司法警察實施之輔助偵查程序在內（最高法院99年
    度台上字第2423號判決意旨參照）。又所謂自白，係針對被
    嫌疑為犯罪之事實陳述，不包括該事實之法律評價，與協商
    程序中一併為法律評價之認罪，並不相同。被告或犯罪嫌疑
    人在偵查中，若可認為已對自己被疑為犯罪之事實是認，縱
    對於該行為在刑法上之評價尚有主張，仍無礙於此項法定減
    刑事由之成立（最高法院98年度台上字第448號判決意旨參
    照）。本件被告於偵查中、原審及本院迭次對於其於98年7
    月6日晚上10時30分許，與乙○○將扣案第三級毒品愷他命2
    包交予許泰尉，不知乙○○已收取600元前提下，擬向許泰
    尉收取所購入愷他命2包代價600元之事實始終自白如一，無
    論被告是否知悉許泰尉已將600元交予乙○○，只要被告以
    原價轉讓而無營利之意圖即屬該當轉讓第三級毒品罪，則被
    告縱對乙○○是否已收取600元有所主張，仍無礙於被告於
    偵查、原審及本院審理時均自白其所犯轉讓第三級毒品犯行
    ，自應依毒品危害防制條例第17條第2項規定減輕其刑。
七、原審以被告犯罪事證明確，予以論罪科刑，固非無見，惟查
    ：(1)毒品危害防制條例於98年5 月20日修正公布，並應自公
    布後6個月施行，原判決誤認於98年5月22日生效，尚有誤會
    。(2)被告所為，應論以毒品危害防制條例第8條第3項轉讓第
    三級毒品罪，原判決誤為毒品危害防制條例第4條第3項之販
    賣第三級毒品罪，尚有未洽。(3)被告於偵查及審判中均已自
    白轉讓第三級毒品愷他命，原判決認無修正後毒品危害防制
    條例第17條第2 項規定之適用，亦有未合。(4)又同條例第19
    條第1項所定「供犯罪所用或因犯罪所得之物」，係指犯第4
    條至第9條、第12條、第13條或第14條第1項、第2 項之罪所
    用或所得之物，不包括毒品本身在內，是尚不得援用此項規
    定為第三、四級毒品之沒收依據。再同條例對於查獲之製造
    、運輸、販賣、意圖販賣而持有、以非法方法使人施用、引
    誘他人施用及轉讓第三、四級毒品之沒收，並無特別規定，
    如其行為已構成犯罪，則該毒品即屬不受法律保護之違禁物
    ，應回歸刑法之適用，依刑法第38條第1項第1款之規定沒收
    之，始為適法（最高法院96年度台上字第728 號判決意旨參
    照）。原判決依毒品危害防制條例第19條規定宣告沒入銷燬
    扣案愷他命2 包，尚有未洽。被告上訴意旨指稱其係轉讓第
    三級毒品愷他命，且於偵查及審判中均已自白犯罪等語，尚
    非無理由，且原判決另有上開可議之處，自應由本院撤銷改
    判。
八、爰審酌被告明知第三級毒品愷他命足以殘害人之身體健康，
    竟仍原價轉讓他人施用，危害社會治安及國民健康，惟念其
    年輕識淺，受乙○○影響而一時失慮誤觸法網，且其轉讓毒
    品之次數僅1 次，數量甚微，犯罪情節尚非重大，並能坦認
    不諱，已見悔意，併其犯罪之動機、目的、手段、智識程度
    等一切情狀，量處如主文第2 項所示之刑，復諭知易科罰金
    之折算標準。扣案第三級毒品愷他命2包（驗餘淨重1.26 公
    克），應依刑法第38條第1項第1款宣告沒收。又供販賣毒品
    所用或因販賣毒品所得之財物，依毒品危害防制條例第19條
    第1 項規定，均應沒收之，如全部或一部不能沒收時，追徵
    其價額或以其財產抵償之，乃刑法第38條第1項第2款、第3
    款及第3 項職權沒收主義之特別規定，係採義務沒收主義，
    用以澈底杜絕行為人貪取暴利之誘因、工具與結果。故因販
    賣毒品罪所取得之一切對價，自不能與一般正常之營利事業
    僅計算其營利所得之情形，相提並論，不問其原屬供販賣所
    用之成本或因此所得之利潤，亦不以當場扣押者為限，本此
    特別規定，應概予沒收，始符對毒害國民身心健康行徑，嚴
    加懲戒之立法意旨（最高法院96台上字第3247號判決意旨參
    照）。本件轉讓第三級毒品愷他命所得600元，不問其成本
    ，仍應依同條例第19條第1項規定宣告連帶沒收，如全部或
    一部不能沒收時，應與共犯乙○○之財產連帶抵償之，被告
    以600元非其所得，尚有誤會。另供乙○○與許泰尉聯絡之
    行動電話1支（含000 0000000號SIM卡），因申請名義人為
    張麗貞，有申請人資料存卷可參（偵卷第61頁），尚難遽認
    為被告或乙○○所有，自無庸依法諭知沒收，末此敘明。
據上論斷，應依刑事訴訟法第369條第1項前段、第364條、第299
條第1項前段、第300條，毒品危害防制條例第8條第3項、修正後
第17條第2項、第19條第1項，刑法第2條第1項、第11條前段、第
28條、第38條第1項第1款，判決如主文。
本案經檢察官吳國南到庭執行職務。
中    華    民    國    99    年     5    月    27    日
                  刑事第二庭審判長法  官 洪光燦
                                  法  官 楊照男
                                  法  官 李麗玲
以上正本證明與原本無異。
檢察官如不服本判決，應於收受送達後10日內向本院提出上訴書
狀，其未敘述上訴之理由者並得於提起上訴後10日內向本院補提
理由書（均須按他造當事人之人數附繕本）「切勿逕送上級法院
」。
被告不得上訴。
                                  書記官 廖婷璇
中    華    民    國    99    年     5    月    27    日
附錄本案論罪科刑法條全文：
修正後毒品危害防制條例第8條第3項
轉讓第三級毒品者，處三年以下有期徒刑，得併科新臺幣三十萬
元以下罰金。

司法院資訊處製作；財團法人民間司法改革基金會備份。
